# 请教同一控制合并问题（企业会计准则解释第 66 号理解）

提问人：helenpqh 时间：2020-09-08 13:33:11
自然人甲为A公司的实际控制人，甲在A公司的持股比例为70%（从 2017 年设立至今），自然人甲在 2018 年以前向非关联方购入一家B公司的股权，自然人甲收购B公司的股权是一个循序渐进的过程，第一次收购是在 2017 年 5 月，当时向B公司老股东收购了B公司25%的股权，第二次收购是在 2017 年 10 月，当时继续向B公司老股东收购了B公司60%的股权，第二次收购完成后自然人甲成了B公司的大股东（控股85%），到了 2019 年 12 月 10 日，A公司（也是自然人甲持股和实际控制的公司）向自然人甲收购其持有的B公司85%的股权，A公司收购B公司的行为构成同一控制下的企业合并。在 2019 年编制A和B合并报表的时候，合并日是 2019 年 12 月 10 日，A和B的合并报表就按照同一控制下的企业合并方法处理？合并日是否需要追溯到 2017 年 10 月自然人甲第二次购买B公司股权取得控制权的时候，视同在 2017 年 10 月A公司向B公司老股东收购股权并获得对B公司的控制权，那就变成非同一控制下的企业合并了？
陈版回复：这个问题应参照《企业会计准则解释第 6 号》第二条规定处理。虽然是同一控制下合并，但作为同一控制下合并会计处理基础的“被合并方净资产账面价值”不是B公司自身报表中体现的账面价值，而是站在最终控制方的视角，以原购买日（ 2017 年 10 月）的公允价值为基础持续计算到现合并日的金额，包括原先购买日确定的商誉金额在内。纳入合并的期间仅限于A、B同受现实际控制人控制的期间，即从 2017 年 10 月开始。
相关规定：
《企业会计准则解释第 6 号》第二条规定如下：同一控制下的企业合并，是指参与合并的企业在合并前后均受同一方或相同的多方最终控制，且该控制不是暂时性的。从最终控制方的角度看，其在合并前后实际控制的经济资源并没有发生变化，因此有关交易事项不应视为购买。合并方编制财务报表时，在被合并方是最终控制方以前年度从第三方收购来的情况下，应视同合并后形成的报告主体自最终控制方开始实施控制时起，一直是一体化存续下来的，应以被合并方的资产、负债（包括最终控制方收购被合并方而形成的商誉）在最终控制方财务报表中的账面价值为基础，进行相关会计处理。合并方的财务报表比较数据追溯调整的期间应不早于双方处于最终控制方的控制之下孰晚的时间。
问题：问题：
按照《企业会计准则解释第 6 号》第二条规定的规定，被合并方的资产、负债（包括最终控制方收购被合并方而形成的商誉）在最终控制方财务报表中的账面价值这个怎么理解？尤其最终控制方是个人的情况下？案例中，在现合并日（ 2019 年 12 月 10 日），计算被收购的B公司净资产的账面价值是不是=“2019年 12 月 10 日B公司净资产账面价值”+“2017年 10 月自然人甲第二次购买B公司股权取得控制权时产生的商誉”？
请大家指教，多谢！

回答人：chenyiwei
赞同 2 楼意见。
被合并方的资产、负债（包括最终控制方收购被合并方而形成的商誉）以原购买日（ 2017 年 10 月）的公允价值为基础持续计算到现合并日（2019.12.10）的价值。对于可辨认资产，如固定资产、无形资产、存货等，其“在最终控制方合并报表层面的价值”是指以原购买日（ 2017 年 10 月）的公允价值为基础。扣减该期间内按购买日公允价值为基础计算的折旧、摊销、成本结转金额后的账面价值。

提问人：helenpqh 时间：2020-09-11 13:33:11
追问：
怎么理解这句话:“被合并方的资产、负债（包括最终控制方收购被合并方而形成的商誉）以原购买日（ 2017 年 10月）的公允价值为基础持续计算到现合并日（2019.12.10）的价值。”
假设在 2017 年 10 月被合并方B公司的净资产公允价值是 100 万，自然人甲支付的合并对价是 100 万，由于 2017 年 10 月自然人甲获取了B公司85%的股权，故有产生商誉100-85=15万。那B公司在现合并日（2019.12.10）的净资产价值以 2017 年 10 月的公允价值 100 万为基础持续计算？那跟“最终控制方收购被合并方而形成的商誉”有什么关系？是不是B公司在现合并日（2019.12.10）的净资产价值以 2017 年 10 月的公允价值 100 万+商誉 15 万为基础持续计算？

回答人：chenyiwei
以 2017 年 10 月的公允价值 100 万+商誉 15 万为基础，扣除该期间内以该金额为原值计算的累计折旧、摊销、成本结转和减值等。